ACORDAO-COMPLETO-2407957

ACÓRDÃO 5443/2020 ATA 14/2020 - PRIMEIRA CÂMARA

VISTOS, relatados e discutidos estes autos de pensões civis deferidas pela Justiça Federal de 1º e 2º Graus da 2ª Região,
ACORDAM os Ministros do Tribunal de Contas da União, reunidos em sessão da Primeira Câmara, diante das razões expostas pelo Relator, com fundamento no art. 71, inciso III, da Constituição Federal e nos arts. 1º, inciso V, 39, inciso II, e 45 da Lei 8.443/1992, em:
9.1. considerar prejudicado, por perda de objeto, nos termos do art. 260, § 5º, do Regimento Interno, o exame dos atos de concessão de interesse da sra. Ilma do Amaral Caldas;
9.2. considerar ilegais os atos de concessão de interesse das sras. Claudia Regina Ribeiro da Conceição e Gilda Marins de Azevedo Soares, recusando seu registro;
9.3. dispensar o ressarcimento das quantias indevidamente recebidas, em boa-fé, pelas interessadas, consoante o Enunciado 106 da Súmula de Jurisprudência deste Tribunal;
9.4. determinar à Justiça Federal da 2ª Região que:
9.4.1. faça cessar, no prazo de 15 (quinze) dias, contado a partir da ciência desta deliberação, os pagamentos decorrentes dos atos impugnados, sob pena de responsabilidade solidária da autoridade administrativa omissa, consoante disposto nos arts. 71, inciso IX, da Constituição Federal e 262 do Regimento Interno desta Corte;
9.4.2. dê ciência do inteiro teor desta deliberação às sras. Claudia Regina Ribeiro da Conceição e Gilda Marins de Azevedo Soares, alertando-as de que o efeito suspensivo proveniente da interposição de eventuais recursos, caso não providos, não as exime da devolução dos valores indevidamente percebidos após a notificação;
9.4.3. envie a esta Corte de Contas, no prazo de 30 (trinta) dias, por cópia, comprovante de que as interessadas tiveram ciência desta deliberação;
9.5. esclarecer à unidade de origem, com supedâneo no art. 262, § 2º, do Regimento Interno do TCU, que as concessões consideradas ilegais poderão prosperar mediante a emissão e o encaminhamento a este Tribunal de novos atos concessórios, escoimados da irregularidade apontada nestes autos;
9.6. determinar à Sefip que monitore o cumprimento das medidas indicadas nos subitens anteriores.

Apreciação, para fins de registro, de pensões civis concedidas pela Justiça Federal de 1º Grau da 2ª Região.

Primeira Câmara

Justiça Federal de 1º e 2º Graus da 2ª Região.

3. Interessadas: Claudia Regina Ribeiro da Conceição (XXX.345.287-XX); Gilda Marins de Azevedo Soares (XXX.025.477-XX); Ilma do Amaral Caldas (XXX.455.357-XX).

13.1. Ministros presentes: Walton Alencar Rodrigues (Presidente), Benjamin Zymler (Relator), Bruno Dantas e Vital do Rêgo.
13.2. Ministro-Substituto presente: Weder de Oliveira.

BENJAMIN ZYMLER

Adoto como parte do relatório, com os ajustes de forma pertinentes, a instrução elaborada no âmbito da Secretaria de Fiscalização de Pessoal (Sefip) :
"INTRODUÇÃO
1.	Trata-se de atos de concessão de pensão civil de ANTONIO CASTANHEIRO DA PURIFICAÇÃO, GUARANY BAPTISTA CALDAS e PEDRO CELSO CUEVAS DE AZEVEDO SOARES, ex-servidores da JUSTIÇA FEDERAL DE PRIMEIRO GRAU - RJ.
2.	Os atos foram submetidos, para fim de registro, à apreciação do Tribunal de Contas da União (TCU) , de acordo com o art. 71, inciso III, da Constituição Federal. O cadastramento e a disponibilização ao TCU ocorreram por intermédio do Sistema de Apreciação e Registro de Atos de Admissão e Concessões, na forma dos arts. 2º, caput e incisos I a VI, e 4º, caput, da Instrução Normativa - TCU 78/2018.
3.	Ao benefício pensional instituído pelo Sr. Antonio Castanheiro da Purificação, habilitou-se a Sra. Claudia Regina Ribeiro da Conceição (companheira) .
4.	Ao benefício pensional instituído pelo Sr. Guarany Baptista Caldas, habilitou-se a Sra. Ilma do Amaral Caldas (viúva) .
5.	Ao benefício pensional instituído pelo Sr. Pedro Celso Cuevas de Azevedo Soares, habilitou-se a Sra. Gilda Marins de Azevedo Soares (viúva) .
EXAME TÉCNICO
Encaminhamentos anteriores
....................................................................................................................................................................
8.	Às peças 18 e 19, constam oitivas encaminhadas às beneficiárias das pensões instituídas pelos Srs. Antonio Castanheiro da Purificação (Sra. Claudia Regina Ribeiro da Conceição) e Pedro Celso Cuevas de Azevedo Soares (Sra. Gilda Marins de Azevedo Soares) . Os avisos de recebimento estão às peças 20 e 21, respectivamente. 
9.	À peça 22, consta a resposta encaminhada pela Sra. Claudia Regina Ribeiro da Conceição. Não consta dos autos manifestação por parte da Sra. Gilda Marins de Azevedo Soares.
10.	Destarte, os autos estão aptos a ser instruídos no mérito.
Exame das constatações
11.	A seguir, analisar-se-á, para cada instituidor, o respectivo ato de concessão de pensão civil.
Em relação ao instituidor Sr. ANTONIO CASTANHEIRO DA PURIFICAÇÃO
12.	Em 02/03/2011, o instituidor faleceu, o que habilitou a Sra. Claudia Regina Ribeiro da Conceição (companheira) ao percebimento de pensão.
13.	Constam nos autos ato inicial e de alteração de concessão de pensão (n. 20782110-05-2011-000009-5 e 20782110-05-2015-000004-5, respectivamente) .
14.	O ato de alteração de aposentadoria do instituidor mais recente encaminhado a esta Corte (20782110-04-2006-000028-4) foi apreciado pela legalidade, conforme Acórdão 3821/2007-TCU-Primeira Câmara, relator Ministro Raimundo Carreiro (Processo Processo 007.683/2007-5) .
15.	Em consulta às rubricas cadastradas no ato e que compuseram a base de cálculo do benefício pensional, constata-se que houve pagamento cumulado de quintos decorrentes do exercício da função 'execução de mandado' (vide ato de alteração de aposentadoria do instituidor - 20782110-04-2006-000028-4, p. 16, p. 2) e de Gratificação de Atividade Externa (GAE) , o que é considerado indevido pela Jurisprudência desta Corte, conforme se verifica no Acórdão 2784/2016-TCU-Plenário (relator Ministro Benjamin Zymler) , cujo sumário foi vazado nos seguintes termos:
'PESSOAL. SERVIDORES DO PODER JUDICIÁRIO. LEGALIDADE DE UM DOS ATOS. PERDA DE OBJETO DE OUTRO. OFICIAL DE JUSTIÇA AVALIADOR. FC-5. EXAME DA NATUREZA JURÍDICA DA VANTAGEM, PAGA INDISTINTAMENTE A TODOS OS OCUPANTES DO CARGO. PAGAMENTO CUMULATIVO DE QUINTOS DESSA FUNÇÃO COM A GAE. BIS IN IDEM. CONSIDERAÇÕES SOBRE A MATÉRIA. ILEGALIDADE E NEGATIVA DE REGISTRO DE ALGUNS DOS ATOS. DETERMINAÇÕES.'
16.	O Voto do Ministro-relator foi exposto na seguinte forma:
'6. Ocorre que tanto a GRG quanto a FC-5 não possuía natureza de função de confiança, pois era paga a todos os ocupantes do cargo efetivo de Analista Judiciário, especialidade Oficial de Justiça Avaliador. Logo, a 'investidura' na função não dependia de escolha da autoridade, do quesito confiança, inerente a todos os ocupantes de função comissionada. Tampouco poderiam seus ocupantes ser demitidos ad nutum. Assim, a despeito do nomen iuris, claro está que se tratava de verdadeira gratificação paga em razão do exercício das atribuições típicas do cargo (execução de mandados) e criada por normativos internos do TRF da 2ª Região.
7. Posteriormente, quando do advento da Lei 9.421/1996, a GRG paga aos Oficiais de Justiça foi transformada em FC-5.
8. Embora a própria criação dessa gratificação, por meio de ato administrativo, pudesse ser examinada sob o aspecto da legalidade, o fato é que essa vantagem não possui natureza de função (pois paga indistintamente a todos os Oficiais de Justiça) e, portanto, não teria o condão de gerar a incorporação de quintos.
9. Nessa linha, cumpre mencionar o Acórdão 1473/2009-TCU-Segunda Câmara (relator Ministro José Jorge) , no qual se considerou ilegal o pagamento de gratificação de representação oriunda de 'função' atribuída a Consultor Legislativo do Senado.
[...]
10. Ademais, não se deve olvidar que o art. 16 da Lei 11.416/2006, que instituiu a Gratificação de Atividade Externa (GAE) , devida exclusivamente ao Oficial de Justiça Avaliador, vedou a percepção dessa gratificação para os servidores designados para o exercício de função comissionada e para os ocupantes de cargo em comissão:
[...]
11. Ora, se a GAE não é devida ao servidor ativo que exerce função ou cargo em comissão, não é possível concedê-la ao inativo que se aposenta com as vantagens previstas no do art. 193 da Lei 8.112/1990, sob pena de conferir tratamento mais vantajoso ao inativo que ao ativo. Ou bem o inativo carreia para sua aposentadoria as vantagens inerentes ao cargo comissionado ou percebe a gratificação criada para remunerar o Oficial de Justiça pelo desempenho exclusivo das atribuições típicas de seu cargo.
[...]
13.	Quando, porém, se verifica que a função de confiança exercida na atividade era, de fato, gratificação inerente ao cargo efetivo ocupado pelo servidor, o pagamento de 'quintos', além de carecer de sustentação legal, constitui verdadeiro bis in idem, pois cria situação na qual se remunera duplamente o servidor sob o mesmo fundamento: exercício das atribuições de Oficial de Justiça. Diversa é a conclusão quando se verifica que os 'quintos' tiveram origem no exercício de outras funções, não relacionadas às atribuições de Oficial de Justiça. Nessa situação, constitui vantagem paga a qualquer ocupante de cargo efetivo que tenha exercido no passado, no prazo estipulado em lei, cargo comissionado/função de confiança.
17.	Em virtude deste fato, foi endereçado Ofício de Oitiva à pensionista a fim de que esclarecesse a questão. Em síntese da defesa à peça 22, tem-se:
	a) o pagamento cumulado perdura há mais de 10 anos (em referência indireta ao 'princípio da segurança jurídica') e não há vedação legal impedindo o pagamento cumulado;
	b) invoca o prazo de decadência quinquenal (artigo 54 da Lei 9784/99) para manter o pagamento, citando Jurisprudência do TRF-RJ a fim de sustentar as alegações.
18.	Em análise do apresentado, os argumentos apresentados não merecem prosperar. Explica-se.
19.	Quanto aos itens 'a' e 'b', esta Corte de Contas, no tocante à decadência, prevista no art. 54 da Lei 9.784/1999, entende que o referido dispositivo legal, ao ser aplicado aos atos de aposentadoria e pensão, conta seu prazo decadencial somente a partir do respectivo registro pelo Tribunal de Contas da União, visto que, em se tratando de ato complexo, só é aperfeiçoado quando de seu registro pelo TCU. Portanto, o prazo decadencial não pode ser contado a partir da concessão administrativa, mas sim a partir do exame pelo TCU. Esse é o teor da Súmula TCU 278/2012, a seguir transcrito:
'Os atos de aposentadoria, reforma e pensão têm natureza jurídica de atos complexos, razão pela qual os prazos decadenciais a que se referem o § 2º do art. 260 do Regimento Interno e o art. 54 da Lei nº 9.784/99 começam a fluir a partir do momento em que se aperfeiçoam com a decisão do TCU que os considera legais ou ilegais, respectivamente.'
20.	Verifica-se que o Princípio da Segurança Jurídica é vetor importante do Direito, que impõe ao magistrado a ponderação de sua incidência no caso concreto, mas sempre em face de outros princípios estruturantes da Administração Pública, como o princípio da legalidade, expresso na Constituição Federal, a partir do qual se estrutura todo o direito público e administrativo.
21.	A apreciação de atos de concessão de aposentadoria pela ilegalidade não infringe o princípio da segurança jurídica. Não há que se falar em direito adquirido antes que o ato complexo esteja definitivamente registrado por este Tribunal, muito menos quando a concessão traz em seu bojo vício insanável, por não haver lei que a suporte.
22.	Em suma, entende-se que não se pode garantir o registro de uma aposentadoria considerada ilegal pelo TCU invocando apenas princípios tais como o da segurança jurídica, boa-fé e razoabilidade, os quais deverão ser sopesados também com o princípio da legalidade.
23.	No caso em apreço, não houve o respectivo registro em razão da constatação de ilegalidade no ato, o que afasta, por si só, a presunção de legitimidade do ato administrativo que lhe concedeu o benefício, não havendo, assim, que se falar em violação da segurança jurídica ou de proteção da confiança.
24.	Destarte, pelo exposto, o pagamento cumulado em análise é considerado indevido pela Jurisprudência desta Casa, devendo, por isso, ambos os atos serem considerado ilegais, visto que o pagamento em discussão constou neles e tal fato reflete atualmente nos proventos da pensionista, conforme simulação à peça 25.
Em relação ao instituidor Sr. PEDRO CELSO CUEVAS DE AZEVEDO SOARES
25.	Em 13/11/2012 o instituidor faleceu, o que habilitou a Sra. GILDA MARINS DE AZEVEDO SOARES, viúva, ao percebimento de pensão.
26.	Constam nos autos ato inicial e de alteração de concessão de pensão civil (n. 20782110-05-2013-000002-3 e 20782110-05-2015-000008-8, respectivamente) .
27.	O ato de alteração de aposentadoria do instituidor mais recente encaminhado a esta Corte (20782110-04-2007-000017-1) foi apreciado pela legalidade, conforme Processo Processo 022.955/2007-1. 
28.	Em consulta às rubricas cadastradas no ato e que compuseram a base de cálculo do benefício pensional, constata-se que houve pagamento cumulado de quintos decorrentes do exercício de função 'execução de mandados' (vide ato de alteração de aposentadoria do instituidor - 20782110-04-2007-000017-1, p. 16, p. 2) e de Gratificação de Atividade Externa (GAE) , o que é considerado indevido pela Jurisprudência desta Corte, conforme itens 15 e 17 desta instrução.
29.	Em virtude deste fato, foi endereçado Ofício de Oitiva à pensionista a fim de que esclarecesse a questão. Todavia, não restou acostada aos autos a eventual defesa.
30.	Destarte, pelo exposto, o pagamento cumulado em análise é considerado indevido pela Jurisprudência desta Casa, devendo, por isso, ambos os atos serem considerado ilegais, visto que o pagamento em discussão constou neles e tal fato reflete atualmente nos proventos da pensionista, conforme simulação à peça 26.
Em relação ao instituidor Sr. GUARANY BAPTISTA CALDAS
31.	A pensionista Sra. ILMA DO AMARAL CALDAS faleceu em 28/01/2019 (peça 24) . Nestes casos, o art. 260, § 5º, do Regimento Interno do TCU preconiza que o Tribunal poderá considerar prejudicado, por perda de objeto, o exame do ato de 'concessão cujos efeitos financeiros tenham se exaurido antes de sua apreciação'. Portanto, tal fato será aplicado à interessada em questão.
CONCLUSÃO
32.	Será proposto que os atos abaixo descritos sejam apreciados pela ilegalidade, em virtude do pagamento cumulado de 'quintos' e 'GAE' ter constado na base de cálculo do benefício pensional, o que implica em pagamento a maior:
	- instituidor Sr. ANTONIO CASTANHEIRO DA PURIFICAÇÃO, atos números 20782110-05-2011-000009-5 (inicial) e 20782110-05-2015-000004-5 (1ª alteração) ; beneficiária Sra. CLAUDIA REGINA RIBEIRO DA CONCEIÇÃO;
	- instituidor Sr. PEDRO CELSO CUEVAS DE AZEVEDO SOARES, atos números 20782110-05-2013-000002-3 (inicial) e 20782110-05-2015-000008-8 (1ª alteração) ; beneficiária Sra. GILDA MARINS DE AZEVEDO SOARES.
33.	Quanto ao ato abaixo descrito, será considerado 'prejudicado por perda de objeto', em virtude do falecimento da pensionista:
- instituidor Sr. GUARANY BAPTISTA CALDAS, atos números 20782110-05-2012-000010-1 (inicial) e 20782110-05-2015-000005-3 (1ª alteração) ; beneficiária Sra. ILMA DO AMARAL CALDAS.
PROPOSTA DE ENCAMINHAMENTO
34.	Ante o exposto, propõe-se:
a) considerar ilegais e recusar registro aos atos abaixo nominados, com base nos arts. 71, inciso III, da Constituição Federal, 1º, inciso V, e 39, inciso II, da Lei 8.443/1992 e 260, § 1º, do Regimento Interno:
- instituidor Sr. ANTONIO CASTANHEIRO DA PURIFICAÇÃO, atos números 20782110-05-2011-000009-5 (inicial) e 20782110-05-2015-000004-5 (1ª alteração) ; beneficiária Sra. CLAUDIA REGINA RIBEIRO DA CONCEIÇÃO;
- instituidor Sr. PEDRO CELSO CUEVAS DE AZEVEDO SOARES, atos números 20782110-05-2013-000002-3 (inicial) e 20782110-05-2015-000008-8 (1ª alteração) ; beneficiária Sra. GILDA MARINS DE AZEVEDO SOARES;
b) dispensar a devolução dos valores indevidamente recebidos até a data da ciência da JUSTIÇA FEDERAL DE PRIMEIRO GRAU - RJ do Acórdão que vier a ser proferido, com base no Enunciado 106 da Súmula da Jurisprudência do TCU;
c) esclarecer às interessadas que, no caso de não provimento de recurso eventualmente interposto junto ao TCU, deverão ser repostos os valores recebidos após a ciência do acórdão;
d) determinar à JUSTIÇA FEDERAL DE PRIMEIRO GRAU - RJ, com base no art. 45 da Lei 8.443/1992, que:
d.1) faça cessar os pagamentos decorrentes dos atos impugnados, comunicando ao TCU, no prazo de quinze dias, as providências adotadas, nos termos dos art. 262, caput, do Regimento Interno, e 8º da Resolução TCU 206/2007;
d.2) cadastre novos atos, livres das irregularidades apontadas, submetendo-os ao TCU no prazo de trinta dias, nos termos dos arts. 262, § 2º, do Regimento Interno e 19, § 3º, da Instrução Normativa TCU 78/2018; 
d.3) informe às interessadas o teor do Acórdão que vier a ser prolatado, encaminhando ao TCU, no prazo de trinta dias, comprovante da data de ciência pela respectiva interessada, nos termos do art. 4º, § 3º, da Resolução TCU 170/2004;
e) considerar prejudicado, por perda de objeto, com fundamento no art. 260, § 5º, do Regimento Interno, o exame do mérito da pensão instituída pelo Sr. GUARANY BAPTISTA CALDAS, atos números 20782110-05-2012-000010-1 (inicial) e 20782110-05-2015-000005-3 (1ª alteração) ; beneficiária Sra. ILMA DO AMARAL CALDAS".
2.	Dissentindo da unidade técnica, o representante do Ministério Público, à vista da deliberação do Supremo Tribunal Federal nos autos do RE 636.553/RS, ainda sem trânsito em julgado, sugere o sobrestamento do presente processo.
	É o relatório.

não há

Procurador Sergio Ricardo Costa Caribé.

PENSÕES CIVIS. INCLUSÃO, NOS PROVENTOS DE DUAS DAS INTERESSADAS, DE PARCELA DE "QUINTOS" ASSOCIADA A VANTAGEM INTEGRANTE DA ESTRUTURA REMUNERATÓRIA DOS CARGOS EFETIVOS DOS RESPECTIVOS INSTITUIDORES. BIS IN IDEM. ILEGALIDADE. NEGATIVA DE REGISTRO. PERDA DE OBJETO DA TERCEIRA CONCESSÃO. DETERMINAÇÕES.

PENSÃO CIVIL (PCIV)

Secretaria de Fiscalização de Pessoal (SEFIP).

Em exame, três pensões civis (iniciais e respectivas alterações) deferidas pela Justiça Federal da 2ª Região.
2.	Franqueada às interessadas, previamente à apreciação conclusiva dos atos, a oportunidade de se pronunciarem acerca da inclusão nos proventos - de forma concomitante - de parcelas alusivas a vantagens pagas sob idêntico fundamento ("quintos" da função comissionada de execução de mandados e Gratificação de Atividade Externa) , configurando bis in idem, apenas a sra. Claúdia Regina Ribeiro da Conceição, qualificada como companheira do ex-servidor Antonio Castanheiro da Purificação, o fez. Em sua defesa, a pensionista, em essência, argumenta não haver incompatibilidade entre as parcelas questionadas e invoca, paralelamente, o transcurso do prazo decadencial estabelecido no art. 54 da Lei 9.784/1999.
3.	Instruindo o feito, a Secretaria de Fiscalização de Pessoal (Sefip) afasta a defesa apresentada pela interessada e posiciona-se pela negativa de registro de sua concessão, bem assim aquela de interesse da sra. Gilda Marins de Azevedo Soares, viúva do ex-servidor Pedro Celso Cuevas de Azevedo Soares, por apresentar a mesma irregularidade. Quanto ao benefício instituído pelo ex-servidor Guarany Baptista Caldas, a unidade técnica sugere que seu exame seja tido por prejudicado, ante o falecimento da única favorecida, a sra. Ilma do Amaral Caldas, viúva. 
4.	O Ministério Público, em divergência, opina pelo sobrestamento do processo até que sobrevenha decisão definitiva acerca do posicionamento recentemente esposado pelo Supremo Tribunal Federal (STF) no âmbito do RE 636.553/RS, ainda não transitado em julgado, a saber:
"Em atenção aos princípios da segurança jurídica e da confiança legítima, os Tribunais de Contas estão sujeitos ao prazo de 5 anos para o julgamento da legalidade do ato de concessão inicial de aposentadoria, reforma ou pensão, a contar da chegada do processo à respectiva Corte de Contas."
5.	Acompanho as conclusões da unidade técnica.
6.	A decisão proferida pelo STF no RE 636.553/RS não foi sequer publicada, podendo, assim, como admite o próprio parquet, ser objeto de reforma ou - quando menos - algum tipo de modulação. Nessas circunstâncias, considero um tanto precipitado tentar deduzir desde logo seus exatos contornos, mormente no que tange àqueles atos já em tramitação nesta Casa quando da virada jurisprudencial ora sinalizada. Aliás, é importante assinalar que, nos casos aqui tratados, o transcurso do quinquênio se deu em grande medida pela necessidade de obtenção de esclarecimentos adicionais junto ao órgão de origem e, na sequência, de realização da prévia oitiva das pensionistas; tudo, vale dizer, feito em absoluta conformidade com a vetusta e sólida jurisprudência da Corte Constitucional manifestada até então.
7.	Além disso, também observo que todas as pensões ora em exame foram objeto de alterações promovidas espontaneamente pela origem antes do transcurso do prazo decadencial previsto na Lei 9.784/1999 e, mais importante, antes da manifestação do Tribunal sobre a legalidade dos respectivos atos iniciais. Como essas alterações - que repercutiram no valor dos proventos e, naturalmente, passaram a integrar os respectivos títulos concessórios iniciais - foram disponibilizadas para o TCU há menos de cinco anos (v. peças 3, 5 e 6) , entendo que não há que se falar, na espécie, em impedimento para a formação de juízo por esta Corte. Na realidade, caso se protele a apreciação dos atos, aí sim, haverá sério risco de superação da novel limitação temporal estipulada pelo Supremo.
8.	Atendo-me, pois, ao exame das concessões, afasto, de início, a preliminar de decadência suscitada pela sra. Claúdia Regina Ribeiro da Conceição, quer pela peculiar circunstância de a última versão de seu benefício - aquela objeto da alteração editada pelo órgão de origem - ter sido disponibilizada no Sisac há menos de cinco anos, quer pela natureza jurídica de atos complexos das pensões previdenciárias, característica, inclusive, reafirmada no julgamento do STF acima referido. 
9.	Relativamente ao mérito, informam os autos que o ex-servidor Antonio Castanheiro da Purificação, companheiro da sra. Cláudia Regina, era ocupante do cargo de analista judiciário, especialidade oficial de justiça avaliador, no qual incorporou "quintos" da Função Comissionada de Execução de Mandados (FC-5) . Na composição dos proventos da pensionista, a parcela alusiva a tais "quintos" foi concedida juntamente com a Gratificação de Atividade Externa (GAE) , prevista na Lei 11.416/2006.
10.	Ocorre que ambas as vantagens têm, em sua origem, exatamente a mesma finalidade, qual seja, distinguir e premiar o exercício da atividade de execução de mandados, inerente ao cargo efetivo do instituidor. Transcrevo os dispositivos que as instituíram:
	Ato Regulamentar 641/1987, do Conselho da Justiça Federal
"Art. 3º As designações para as funções a que se referem os artigos 1º e 2º far-se-ão por atos do Diretor do Foro da respectiva Seção Judiciária, após a indicação do Juiz Federal a que estiverem subordinados os servidores, observando-se os seguintes critérios:
............................................................................................................................................
V - as funções de Executantes de Mandados são exclusivas dos Oficiais de Justiça Avaliadores no efetivo exercício das atribuições inerentes e próprias do cargo".
Lei 11.416/2006
"Art. 4o  As atribuições dos cargos serão descritas em regulamento, observado o seguinte:
............................................................................................................................................
§ 1o  Os ocupantes do cargo de Analista Judiciário - área judiciária cujas atribuições estejam relacionadas com a execução de mandados e atos processuais de natureza externa, na forma estabelecida pela legislação processual civil, penal, trabalhista e demais leis especiais, serão enquadrados na especialidade de Oficial de Justiça Avaliador Federal.
............................................................................................................................................
Art. 16.  Fica instituída a Gratificação de Atividade Externa - GAE, devida exclusivamente aos ocupantes do cargo de Analista Judiciário referidos no § 1o do art. 4o desta Lei.
§ 1o  A gratificação de que trata este artigo corresponde a 35% (trinta e cinco por cento) do vencimento básico do servidor."
11.	A propósito, o Plenário desta Corte, por meio do Acórdão 2.784/2016, de minha relatoria, esposou o seguinte entendimento:
"5. (...) verifico que consta dos atos daqueles que se inativaram no cargo de Analista Judiciário, especialidade Oficial de Justiça Avaliador, o pagamento da vantagem dos quintos, decorrentes da função comissionada FC-5, que teve origem na Gratificação de Representação de Gabinete instituída por meio de normativos internos.
6. Ocorre que tanto a GRG quanto a FC-5 não possuía natureza de função de confiança, pois era paga a todos os ocupantes do cargo efetivo de Analista Judiciário, especialidade Oficial de Justiça Avaliador. Logo, a 'investidura' na função não dependia de escolha da autoridade, do quesito confiança, inerente a todos os ocupantes de função comissionada. Tampouco poderiam seus ocupantes ser demitidos ad nutum. Assim, a despeito do nomen iuris, claro está que se tratava de verdadeira gratificação paga em razão do exercício das atribuições típicas do cargo (execução de mandados) e criada por normativos internos do TRF da 2ª Região. 
7. Posteriormente, quando do advento da Lei 9.421/1996, a GRG paga aos Oficiais de Justiça foi transformada em FC-5. 
8. Embora a própria criação dessa gratificação, por meio de ato administrativo, pudesse ser examinada sob o aspecto da legalidade, o fato é que essa vantagem não possui natureza de função (pois paga indistintamente a todos os Oficiais de Justiça) e, portanto, não teria o condão de gerar a incorporação de quintos. 
9. Nessa linha, cumpre mencionar o Acórdão 1473/2009-TCU-Segunda Câmara (relator Ministro José Jorge) , no qual se considerou ilegal o pagamento de gratificação de representação oriunda de 'função' atribuída a Consultor Legislativo do Senado. O relator acolheu o entendimento do então titular da Sefip, assim vazado: 
'À luz dessas definições, parece-nos fora de dúvida que a gratificação de representação paga aos Consultores Legislativos - a exemplo do que já se verificava, a despeito de sua designação oficial, com a anterior 'função comissionada' que lhe deu origem - não se confunde com as funções de confiança, as funções gratificadas ou, muito menos, com os cargos em comissão.
De fato, a gratificação de representação não se encontra associada ao desempenho de encargos especiais atribuídos a apenas uma parte dos Consultores; também não depende da relação de confiança entre o beneficiário e a autoridade responsável pela nomeação; não é transitória e nem pode ser suprimida discricionariamente da remuneração dos servidores. Antes, a gratificação de representação tipifica uma vantagem inerente ao cargo efetivo de Consultor Legislativo, de sorte que o requisito essencial para sua percepção é precisamente a investidura no cargo.
............................................................................................................................................
De outra parte, como corolário, não é demais salientar que, tratando-se de vantagem própria do cargo efetivo, a gratificação de representação, assim como a função comissionada que a precedeu, em hipótese alguma poderia dar ensejo à incorporação de quintos.
Com efeito, afora o quanto estabelecido no art. 50 da Lei nº 8.112/90, tem-se que o instituto da incorporação de funções, enquanto existente, tinha por objetivo precípuo proporcionar estabilidade financeira àqueles servidores que, investidos por longo período em funções comissionadas, viam-se permanentemente sujeitos a drástica redução no padrão de seus vencimentos, em face do caráter transitório dessas funções, o que poderia, inclusive, comprometer sua independência e exação no exercício de suas atribuições. Tal, como visto, jamais foi o caso da gratificação de representação ou da função comissionada conferida aos Consultores Legislativos, que, por constituir vantagem intrinsecamente vinculada ao cargo efetivo, sempre teve, por definição, caráter permanente.'
10. Ademais, não se deve olvidar que o art. 16 da Lei 11.416/2006, que instituiu a Gratificação de Atividade Externa (GAE) , devida exclusivamente ao Oficial de Justiça Avaliador, vedou a percepção dessa gratificação para os servidores designados para o exercício de função comissionada e para os ocupantes de cargo em comissão:
'Art. 16.  Fica instituída a Gratificação de Atividade Externa - GAE, devida exclusivamente aos ocupantes do cargo de Analista Judiciário referidos no § 1o do art. 4o desta Lei.
§ 1o  A gratificação de que trata este artigo corresponde a 35% (trinta e cinco por cento) do vencimento básico do servidor.
§ 2o  É vedada a percepção da gratificação prevista neste artigo pelo servidor designado para o exercício de função comissionada ou nomeado para cargo em comissão.'  (grifei) 
11. Ora, se a GAE não é devida ao servidor ativo que exerce função ou cargo em comissão, não é possível concedê-la ao inativo que se aposenta com as vantagens previstas no do art. 193 da Lei 8.112/1990, sob pena de conferir tratamento mais vantajoso ao inativo que ao ativo. Ou bem o inativo carreia para sua aposentadoria as vantagens inerentes ao cargo comissionado ou percebe a gratificação criada para remunerar o Oficial de Justiça pelo desempenho exclusivo das atribuições típicas de seu cargo. 
12. Nesse ponto, deve-se registrar que os atos de alteração de fundamento legal emitidos pelo TRF da 2ª Região excluíram, de forma acertada, a parcela 'opção' para tornar viável o pagamento da GAE (vide, por exemplo, ato de peça 5) .
13. Quando, porém, se verifica que a função de confiança exercida na atividade era, de fato, gratificação inerente ao cargo efetivo ocupado pelo servidor, o pagamento de 'quintos', além de carecer de sustentação legal, constitui verdadeiro bis in idem, pois cria situação na qual se remunera duplamente o servidor sob o mesmo fundamento: exercício das atribuições de Oficial de Justiça. Diversa é a conclusão quando se verifica que os 'quintos' tiveram origem no exercício de outras funções, não relacionadas às atribuições de Oficial de Justiça. Nessa situação, constitui vantagem paga a qualquer ocupante de cargo efetivo que tenha exercido no passado, no prazo estipulado em lei, cargo comissionado/função de confiança.
14. De igual forma, não se pode admitir o pagamento da parcela 'opção', seja ela decorrente ou não da FC-5 atribuída aos Oficiais de Justiça, ao inativo que percebe a GAE, em razão da vedação expressa contida no § 2º do art. 16 da Lei 11.416/2006, ainda que a mencionada parcela tenha origem em outra função de confiança e decorra da exata aplicação do art. 193 a Lei 8.112/1990. 
15. Do contrário, estar-se-ia conferindo tratamento mais vantajoso ao servidor inativo que ao ativo, o que não parece razoável, por contrariar o objetivo do § 2º do art. 16 da Lei 11.416/2006, que consiste não apenas em remunerar o Oficial de Justiça pelo desempenho de suas atribuições, senão também estimulá-lo a se manter na atividade para a qual foi admitido.
16. Sendo assim, até mesmo o servidor que tenha a seu favor ato de aposentadoria já registrado há mais de cinco anos, do qual constou a incorporação de 'quintos' e/ou o pagamento da 'opção', perde o direito a essas parcelas se optar por receber a GAE."
12.	Lembro que, nos termos do art. 50 da Lei 8.112/1990, "as vantagens pecuniárias não serão computadas, nem acumuladas, para efeito de concessão de quaisquer outros acréscimos ulteriores, sob o mesmo título ou idêntico fundamento".
13.	Preceito semelhante se encontra no art. 37, inciso XIV, da Constituição, o que, para o Supremo Tribunal Federal, obsta a acumulação de vantagens essencialmente equivalentes:
"EMENTA: SERVIDOR PÚBLICO. Aposentados e pensionistas. Vencimentos e pensões. Vantagens pecuniárias. Adicional bienal. Adicional por tempo de serviço. Cumulação. Inadmissibilidade. Agravo regimental improvido. Aplicação do art. 37, XIV, da CF. Não são cumuláveis o adicional bienal e o adicional por tempo de serviço, enquanto acréscimos pecuniários de idêntico fundamento" (AgRMS 23.320-0, Relator Min. Cezar Peluso, DJ de 5/11/2004) .
14.	Na espécie dos autos, tem-se, de um lado, "quintos" oriundos de "função comissionada" instituída para assegurar um plus salarial pelo exercício da atividade de execução de mandados; de outro, gratificação de atividade criada com a mesma finalidade.
15.	A incompatibilidade entre essas duas vantagens é de tal ordem que, segundo informou a própria Justiça Federal da 2ª Região em processo análogo (cf. TC-Processo 026.305/2016-0) , "ao ser instituída a Gratificação de Atividade Externa-GAE, as funções comissionadas antes ocupadas pelos Analistas Judiciários/Execução de Mandados (antes Oficiais de Justiça Avaliadores) foram destinadas a servidores ocupantes de outros cargos efetivos" (o destaque é do original; peça 7, p. 10, daqueles autos) .
16.	Ilegal, pois, a pensão da sra. Cláudia Regina Ribeiro da Conceição, nos termos em que deferida.
17.	Por apresentar a mesma ilicitude, também ilegal a pensão da sra. Gilda Marins de Azevedo Soares.
18.	Quanto aos atos de interesse da sra. Ilma do Amaral Caldas, já falecida, sua apreciação se encontra prejudicada.
19.	Diante do exposto, voto no sentido de que este Colegiado adote a deliberação que ora submeto à sua apreciação.
TCU, Sala das Sessões Ministro Luciano Brandão Alves de Souza, em 12 de maio de 2020.
BENJAMIN ZYMLER 
Relator